最　高　行　政　法　院　判　決　　　　　　　　　　九十一年度判字第四三八號
　　原　　　告　甲○○
　　被　　　告　私立東吳大學
　　代　表　人　乙○○
　　訴訟代理人　陳文郎律師
　　　　　　　　劉法正律師
　　　　　　　　楊祺雄律師
右當事人間因有關教育事務事件，原告不服行政院中華民國八十九年五月二十四日台
八十九訴字第一四八一四號再訴願決定，提起行政訴訟。本院判決如左：
　　主  文
原告之訴駁回。
訴訟費用由原告負擔。
　　事  實
緣原告參加被告民國八十八學年度法律學系碩士班甲組在職生考試，未獲錄取，提出
申訴。經被告於八十八年六月七日以東教字第六二二號函復原告，略以被告八十八學
年度招考碩士班研究生簡章已明文規定錄取標準之決定原則，有關招生作業自當依照
法令與招生簡章之規定辦理，尚無違反誠信原則。又各校於各類招生作業中皆明文規
定「未達最低錄取標準時，雖有名額亦不錄取」，此項作法行之有年，為社會大眾所
確認，本屆參加法律學系碩士班甲組在職生考試成績均未達最低錄取標準，且差距達
五十分以上，招生委員會乃決議不予錄取，其決議過程審慎，作業過程均依照法令與
招生簡章之規定辦理，並無失當之處等語。原告不服，循序提起訴願、再訴願，遞遭
決定駁回，遂提起行政訴訟。茲摘兩造訴辯意旨如次：
原告起訴意旨略謂：一、依司法院釋字第三八二號解釋，可知私立學校依私立學校法
，係屬由法律在特定範圍內授與行使公權力之教育機構，於處理錄取學生與否之事項
時，具有與機關相當之地位，故被告在決定錄取學生與否時，必須遵循依法行政之要
求，並不得違反行政法上之一般法律原則，合先敘明。二、次按原決定書係援引：教
育部八十四年十月十九日修訂之大學招收碩、博士班研究生共同注意事項第十點、被
告八十八學年度招考碩士班研究生招生簡章十一之（一）錄取標準、及其招生委員會
組織章程第五條規定，予以駁回原告之請求。然查「最低錄取標準」係一不確定法律
概念，行政機關（如被告）在行使其裁量權時，除須遵守各項法規之規定及授權裁量
之範圍外，亦不得違反行政法上之一般法律原則（如「平等原則」、「禁止恣意原則
」），否則即屬裁量濫用，並構成違法。原告不同意被告以為依前揭規定，即可違反
「平等原則」、「禁止恣意原則」輕率決定在職生與一般生採相同錄取標準（均為二
八九分），而為不錄取在職生之決定。三、被告違反「平等原則」：按行政處分應本
於平等原則為之，即相同的事件應為相同處理，不同的事件應有合理的差別待遇，亦
即憲法第七條所謂法律上平等，非謂數學的、機械的絕對平等，而應斟酌事實上之差
異，而為合理的差別。此種合理差別之理論與歐美各國所主張「本質相同，相同處理
，本質不同，不同處理」之基本平等原則相契合。此參司法院釋字第二一一號及第四
○五號解釋均有相同主張。查本件研究所入學考試，考生之應考資格區分為一般生與
在職生，而一般生與在職生既屬不同身分之考生，故其錄取標準亦應有合理的差別待
遇，惟被告卻將二者之錄取標準等同處理（均為二八九分），其已明顯違反前揭平等
原則之法理，其屬違法之處分。原處分略以：「．．．由各學系依據招生簡章之規定
，參酌當年度該學系應考考生成績總表（均隱名）、考量試題難易與考生整體表現，
向招生委員會提出建議，．．．」云云，亦可得知被告於決定錄取學生與否時，僅係
考量「考生成績」、「試題難易」及「考生整體表現」，而未考量應考人「身分」（
即「在職生」及「一般生」之不同，而作合理的差別待遇，其屬違法之處分。四、被
告違反「禁止恣意原則」：按行政法上所謂之「禁止恣意原則」，係指行政機關僅得
基於合理的、充分的實質上理由而為決定，且其任何處置與該處置所處理之事實狀態
間，必須保持適度關係。故此原則係禁止行政機關任何客觀上違反憲法基本精神及事
物本質之行為。查被告八十八學年度招考碩士班研究生簡章，其中法律學系碩士班甲
組之招生名額區分為「一般生二十名、在職進修生一名」，於報考特定資格中則特別
規定「報考在職進修者，另須提交本簡章附錄『在職人員進修同意書』。」，且於在
職人員薦送被告碩士班進修同意書中除須填寫「服務部門」、「職位」、「到職日期
」、「進修之學系班組」外，又明定：「一本單位保證右表各欄所填均屬事實，如將
來查證不實，願負一切法律責任，概無異議。二保證所推薦進修人員擬進修之學科與
從事之工作有密切關係。．．．」。被告將考生身分區分為「一般生」及「在職生」
，並有前述諸多限制，考其意旨乃為提供社會賢達在走出校門之後仍有機會再入學術
殿堂，充實專業知識，祈能以更加卓越的專業素養貢獻於社會。而在職生既有工作纏
身，對考試科目之投入當不及終日埋首書堆的一般生；因此將在職進修生與一般生均
適用同一錄取標準所為處分，不僅係未考量事物本質，更與憲法保障人民受教育之基
本精神大相扞格。原處分謂：「本校法律學系並未特為在職生開設法碩甲專班，而在
法碩甲組就讀之在職生係與一般生一同上課，其二者之程度自不宜相差過大。而經查
應考本屆法碩甲組之在職生中成績最佳表現者所得總分與經由招生委員會議決之最低
錄取標準相比，差距達五十分．．．」亦即被告係以「差距達五十分」為由，排斥在
職生之進修機會，惟此種訂定之標準並不能令人信服。以大學聯考入學成績為例，被
告與一般人心目中之第一志願台灣大學，二學校之入學成績差距可能不止五十分，惟
考取被告之學生，在該校所有老師之諄諄教誨，循循善誘之下，於畢業後的表現，不
僅不會輸給第一志願之學生，甚至有更佳之表現，亦即，如果被告以「差距達五十分
」為由放棄這些入學成績較差之學生，則不僅這些學生不能有進修、學習之機會，且
對於國家、社會而言亦是一種人才的浪費。相同的道理，被告以「差距達五十分」為
由摒斥在職生之進修機會，並非妥當，不言可喻。五、查原決定理由二略以：「學校
於八十八年五月十日曾舉辦八十八學年度招生委員會第四次會議，就有關前揭考試之
校內各所錄取名額及最低錄取標準作成決議；其中法律學系在職生最低錄取標準為二
八九點三五分，．．．」云云，惟原告所接獲之被告八十八學年度碩士班入學考試成
績通知單，其中本系最低錄取標準明顯的記載著「二八九．○○」而非「二八九．三
五」，惟原告認為此乃被告於寄發成績單時將「二八九．三五」省略尾數成「二八九
．○○」，但此仍不影響其為一違反「平等原則」、「禁止恣意原則」之決定，併此
明。六、綜上所陳，可知被告違反行政法上之「平等原則」、「禁止恣意原則」輕
率的決定在職進修生與一般生採用相同之錄取標準，並為不錄取在職生之處分係有重
大違誤，為此，請判決撤銷原處分及一再訴願決定，並命被告另為適法之處分等語。
被告答辯意旨略謂：一、按司法院釋字第三八二號解釋係針對已在學學生所受退學或
類此之處分，因足以改變受處分學生身分，受處分之學生於用盡校內申訴途徑，仍未
獲救濟者，認自得依法提起訴願及行政訴訟。惟本件為研究生入學考試，在未錄取前
原告並不具學生身分，不錄取通知並不足以改變其原不是學生身分之事實，兩者前提
事實尚有不同，似難遽為比附援引。是本件行政訴訟之提起，其適法性猶待斟酌，請
依行政訴訟法第一百零七條第一項第一款規定，逕以裁定駁回其訴訟。二、次按原告
對其研究所入學考試評分結果並未有異議，換言之，本件原告並未對評分結果有所質
疑，而起訴狀中除肯認「同意被告原處分書說明一之(三)中所言『維繫招生品質，以保
一定學術水準』並肯認「最低錄取標準」為行政機關可依職權裁量之範圍，則被告基
於維持高等教育中入學研究生之學術專業水準於審認在職生考試成績後為不符合學系
要求作成缺額錄取之決定，難謂有何違法。三、本件原告主張被告就在職生與一般生
採取同一錄取標準，有違行政法上「平等原則」及「禁止恣意原則」云云，亦非的論
。查本件研究所考試，考生身分雖有一般生及在職生之區別，惟招生簡章上並無在職
生得降低錄取標準，或得以其他在職優良事績而享有特殊考量之隻字載述，原告實難
僅以其具在職身分而心存得享有特殊優惠之不當期待，否則，與一般生相較，又豈得
謂為公平？次查在本件研究所考試中，在職生與一般生報考上略有差異者，僅對在職
生要求提交簡章附錄之「在職人員進修同意書」乙項而已，同意書係由考生服務單位
薦送填寫並出具，一則證實考生在職身分，二則使薦送單位能考量其本身工作性質、
進修必要性、人員調派及願否准其帶職帶薪進修等因素後，始決定是否推薦所屬人員
進修。難謂此係加諸在職生之限制，尤難據此要求在入學條件上應享特殊優待。矧該
進修同意書上並未要求需併附在職績效考評供作錄取與否之評量因素之一，則原告就
此主張一般生與在職生不應適用同一錄取標準云云，顯然無據。又報考在職生之進修
人員，需所擬進修之學科與從事之工作有密切關係，則該進修人員報考前必具相關之
實務經驗，在個案分析、案件處理及法條適用上當較不具實務經驗之一般生更佔優勢
，原告以「在職生既有工作纏身，對考試科目之投入當不及經日埋首書堆之一般生」
，進而要求錄取標準應低於一般生云云，非惟妄自菲薄，尤屬無稽。第按考試機關所
為考試，於程序上有瑕疵、或違背一般有效之評價原則、決定及格與否係考量與考試
無關之事項而為逾權裁量及違背憲法上平等原則等事項，致考生不利益，方屬得由鈞
院審查之考試爭訟。本件考試被告本諸公平、公正、公開原則，根據招生簡章之規定
，作成各項招生決議，程序上難謂有何瑕疵；原告復對評分結果未有爭執，堪可斷定
被告亦無違一般有效之評價原則。至原告主張在職生應與一般考生在錄取標準上有合
理「差別待遇」云云，係要求被告考量與考試內容無關之事項作為錄取與否之裁量，
果爾，反足以構成恣意裁量之違法。又「相同事件應為相同處理，不同事件應有合理
差別待遇」固為行政法上平等原則內涵，惟就本件研究所入學考試言，決定最低錄取
標準所應考量之「事務本質」厥為所有考生何者具入學研究之專業學術水準，而非區
別「一般生」與「在職生」身分憑以評價彼此專業學術水準應有差異，此從招生簡章
上兩者考試科目相同，復未對在職生另以口試或其他筆試以外之標準加入審查等事證
可稽，則原告指稱此為「不同事件應有合理差別待遇」云云，應係誤解本件「事務本
質」使然。四、末按原判決依其理由雖屬不當，而依其他理由認為正當者，應以上訴
為無理由，行政訴訟法第二百五十五條第二項著有明文。本件退萬步言之，縱認被告
將在職進修生與一般生均適用同一錄取標準所為處分有可議之處，惟被告考試成績與
一般生最低錄取標準「差距達五十分」為其所不爭執，被告基於該事實，為維持招生
品質，以確保一定學術水準，而作成缺額錄取之決議，完全符合公開競試擇優錄取之
精神。原告對其考試成績落後一般生有五十分之多既未置一詞，亦未舉其他具體事證
證明（此亦非本件考試所得或所應考量）其具有入學研究所之專業學術水準，不思以
更優表現爭取入學機會，徒以在職身分要求被告應降格錄取，殊非有理。換言之，縱
認在職與一般生錄取標準應有差異，惟對入學研究生之學術水準要求並無不同，又縱
認在職生最低錄取標準應較一般生調低（並非必然，也有可能調高如前所述），亦無
降低到如本件原告所得成績即低於一般生最低錄取標準五十分以下之可能，揆諸前引
法文，仍應以原告之訴為無理由而予以駁回等語。
　　理  由
按被告八十八學年度招考碩士班研究生簡章十一、錄取：(一)錄取標準：1.記載「招生
委員會決定各學系最低錄取標準後，依考生總成績之高低順序錄取。達到錄取標準且
在招生名額內者為正取，其餘為備取。未達最低錄取標準時，雖有名額亦不錄取。．
．．」本件原告參加被告八十八學年度法律學系碩士班甲組在職生考試，未獲錄取提
出申訴。經被告於八十八年六月七日以東教字第六二二號函復原告，略以被告八十八
學年度招考碩士班研究生簡章已明文規定錄取標準之決定原則，有關招生作業自當依
照法令與招生簡章之規定辦理，尚無違反誠信原則。又各校於各類招生作業中皆明文
規定「未達最低錄取標準時，雖有名額亦不錄取」，此項作法行之有年，為社會大眾
所確認，本屆參加法律學系碩士班甲組在職生考試成績均未達最低錄取標準，且差距
達五十分以上，招生委員會乃決議不予錄取，其決議過程審慎，作業過程均依照法令
與招生簡章之規定辦理，並無失當之處等語。原告不服循序起訴主張：被告違反平等
原則、禁止恣意原則，輕率決定在職進修生與一般生採用相同之錄取標準，並為不錄
取在職生之處分，顯係重大違誤云云。惟查，原告參加被告法律學系碩士班甲組在職
生之考試，被告於八十八年五月十日曾舉辦八十八學年度招生委員會第四次會議，就
有關前揭考試之校內各所錄取名額及最低錄取標準作成決議，其中法律學系在職生最
低錄取標準為二八九點三五分，又因該次考試該組考生程度偏低，不符法律學系要求
，並經招生委員會決議：尊重法律學系建議同意該組不足額錄取，此有該次會議紀錄
附卷可稽。原告本次考試成績總分為二三三點四分，不符前揭最低錄取標準，故未獲
錄取，經核並無不合。次查，司法院釋字第三八二號解釋理由書闡釋：「公立學校係
各級政府依法令設置實施教育之機構，具有機關之地位，而私立學校係依私立學校法
經主管教育行政機關許可設立並製發印信授權使用，在實施教育之範圍內，有『錄取
學生』、確定學籍、獎懲學生、核發畢業或學位證書等權限，係屬由法律在特定範圍
內授與行使公權力之教育機構，於處理上述事項時亦具有與機關相當之地位。．．．
又受理學生退學或類此處分爭訟事件之機關或法院，對於其中涉及學生之品行考核、
學業評量或懲處方式之選擇，應尊重教師及學校本於專業及對事實真象之熟知所為之
決定，僅於其判斷或裁量違法或顯然不當時，得予撤銷或變更，併此指明。」是則公
私立學校依有關規定，對於錄取學生之事項所為處分行為，法院應尊重教師及學校本
於專業及對事實真象之熟知所為之決定，僅於判斷或裁量違法或顯然不當時，始得予
以撤銷或變更。查本件研究所考試，考生身分雖有一般生或在職生之區別，惟招生簡
章上並無在職生得降低錄取標準，或得以其他在職優良事績而享有特殊考量之任何規
定，原告自難僅以其具在職身分而期待享有特殊之優惠。本件對於在職生應考，固應
提交「在職人員進修同意書」，惟該進修同意書上並未要求需併附在職績效考評，自
非供作錄取與否之評量因素之一，則原告執此主張在職生不應適用同一錄取標準云云
，顯然無據。又本件招生簡章規定：報考之在職生須所擬進修之學科與從事之工作有
密切關係，則其必具相關之實務經驗，當較不具實務經驗之一般生更佔優勢，原告以
「在職生既有工作纏身，對考試科目之投入當不及經日埋首書堆之一般生」，進而主
張錄取標準應低於一般生云云，尚屬無稽。且被告依據招生簡章之規定，作成各項招
生決議，程序上難謂有何瑕疵；原告復對評分結果未有爭執，堪可斷定被告並無違一
般有效之評價原則。原告主張在職生應與一般考生在錄取標準上有合理「差別待遇」
云云，反足以構成恣意裁量之違法。本件研究所入學考試決定最低錄取標準所應考量
者，厥為所有考生何者具入學研究之專業學術水準，而非區別「一般生」與「在職生
」身分憑以評價彼此專業學術水準應有差異，此從招生簡章上兩者考試科目相同，足
資證明，則原告指稱此為「不同事件應有合理差別待遇」顯有誤會。綜上所述，被告
對於本件錄取學生之事項，並無違悖平等原則及禁止恣意原則，尤無判斷或裁量違法
或顯然不當之情事，核與原告所引司法院第二一一號、第四○五號解釋意旨並無不符
，原告所述各節均無足採。原處分於法洵無違誤，一再訴願決定遞予維持，俱無不合
。原告起訴非有理由，應予駁回。
據上論結，本件原告之訴為無理由，爰依行政訴訟法施行法第二條、行政訴訟法第九
十八條第三項前段，判決如主文。
中　　華　　民　　國　　九十一　　　年　　　三　　　　月　　二十八　　　日
                    最 高 行 政 法 院  第 四 庭
                                審 判 長 法  官　　　廖　政　雄
                                         法  官　　　趙　永　康
                                         法  官　　　林　清　祥
                                         法  官　　　鍾　耀　光
                                         法  官　　　姜　仁　脩
右  正  本  證  明  與  原  本  無  異
　　　　　　　　　　　　　　　　　　　　 法院書記官　張　雅　琴
中　　華　　民　　國　　九十一　　　年　　　三　　　　月　　二十九　　　日
